高雄高等行政法院簡易判決
　　　　　　　　　　　　　　　　　　 96年度簡字第00020號
原　　　告　甲○○
被　　　告　財政部台灣省南區國稅局
代　表　人　乙○○　局長
訴訟代理人　丙○○
上列當事人間因綜合所得稅事件，原告不服財政部中華民國95年
11月17日台財訴字第09500489120號訴願決定，提起行政訴訟。
本院判決如下：
    主  文
原告之訴駁回。
訴訟費用由原告負擔。
    事實及理由
一、緣原告未於規定期間內辦理91年度綜合所得稅結算申報，經
    被告所屬民雄稽徵所查獲原告該年度有營利所得、執行業務
    所得及受扶養親屬林森之利息所得合計新台幣（下同）1,10
    0,617元，已超過當年度規定之免稅額及標準扣除額合計數
    ，乃以其違反所得稅法第71條第1項規定，並按標準扣除額
    核定一般扣除額為44,000元，另核定漏稅額72,555元，除補
    徵稅額72,555元外，並依同法第110條第2項規定按所漏稅額
    72,555元處0.4倍罰鍰29,000元（計至百元止）。原告不服
    ，就一般扣除額及罰鍰部分，申請復查，未獲變更。提起訴
    願，亦遭決定駁回，遂提起本件行政訴訟。
二、原告起訴主張略以：
（一）原告本應於法定期間內申報91年度綜合所得稅，然因入獄
      服刑，以致無法自行或委託他人辦理結算申報，係屬不應
      歸責於原告之事由。且行政程序法第3條第2項未排除稅捐
      事件，而稅捐稽徵法第10條亦未排除其他法令之適用，故
      有行政程序法之適用餘地。又原告無法自行或委託他人結
      算申報之障礙事由，需至原告98年4月8日刑期屆滿出獄始
      行消滅，故依行政程序法第50條規定，被告自應另行核定
      原告91年度綜合所得稅申報期限為98年4月9日起至5月8日
      止，始與法相符。
（二）法律上所謂可歸責當事人之事由，係指就違反法律義務之
      行為而判斷行為人有無可歸責性，而入獄服刑乃每位受刑
      事有罪確定判決之受刑人應盡之義務，原告因不得不履行
      該義務，致有違反所得稅法第71條、第110條之行為，對
      違反稅法之行為，自無可歸責性至明。況原告因違反刑法
      行為致入獄，已因違反刑法行為接受國家之處罰，訴願決
      定再以原告入獄服刑所致生違反所得稅法部分予以處罰，
      即係再以原告違反刑法行為而對原告處罰，顯已違反一事
      不二罰原則，其處分顯有違法。
（三）被告引用之監獄行刑法施行細則第82條之1規定，僅屬行
      政機關與受刑人間書狀往返之作業準則，並無原告得向監
      獄請求協助辦理申報91年度綜合所得稅之明文，監獄當無
      提供受刑人申報所得稅之義務及責任，更無法得出監獄可
      提供受刑人辦理申報綜合所得稅之協助，自不得謂原告有
      怠於作為之事由。且原告係自92年5月1日起始有申報義務
      ，然原告自同年2月20日即依檢察官指揮執行書入臺灣台
      南監獄服刑，自無履行該申報義務之可能，足見原告就未
      履行申報91年度綜合所得稅之義務乙事，並無故意或過失
      ，至臻明確，則被告不應科處罰鍰。
（四）所得稅法第17條第3項及該法施行細則第25條規定，以納
      稅義務人違反所得稅法第71條所定期間而未申報，經稽徵
      機關核定應納稅額者，不得適用同法第17條第1項第2款第
      2目列舉扣除額之規定，依行政罰法第7條第1項規定及司
      法院釋字第508號解釋理由書意旨，應係指納稅義務人就
      違反所得稅法第71條所定期間而未申報，係具可歸責性及
      故意或過失而言，然原告就未為申報乙事，如前所述，並
      無故意或過失，自無所得稅法第17條第3項及同法施行細
      則第25條規定之適用，則被告認定原告就一般扣除額部分
      ，不得適用所得稅法第17條第1項第2款第2目之列舉扣除
      額，與法相悖，屬違法處分云云，求為判決訴願決定、復
      查決定及原處分關於課稅處分中之一般扣除額及罰鍰部分
      均撤銷。
三、被告答辯理由略以：
（一）原告綜合所得稅結算申報之法定申報期間為92年5月1日至
      同年5月31日止，原告未於法定期間完成申報義務，卻以
      入監服刑致無法完成前揭義務資為抗辯，惟入監服刑與未
      能完成前揭申報義務，並不具有因果關係，即入監服刑係
      剝奪原告人身自由，尚非不許履行公法上之義務，依法規
      定原告自得與被告聯絡並請求適當協助，原告怠於履行前
      揭申報義務，事後卻以入監服刑為由徒為爭議，委無足採
      。
（二）原告所主張行政程序法第50條規定中「其他不應歸責於申
      請人之事由」係指致未能於法定期間內提出之事由，尚非
      如原告所稱係違反法律義務之行為，原告未於法定期間完
      成申報義務，訴稱因入獄服刑致無法完成所得稅申報義務
      ，惟原告觸犯刑法入監服刑，係因其不法行為所致，尚難
      謂不可歸責於原告，亦非稅捐稽徵法第10條所規定之「天
      災、事變」，自無該法之適用。
（三）原告91年度有營利所得332元、執行業務所得1,095,000元
      及受扶養親屬林森之利息所得5,285元等，合計1,100,617
      元，已超過當年度規定之免稅額及標準扣除額合計數，未
      於規定期間內辦理結算申報，違反所得稅法第71條第1項
      規定，有綜合所得稅核定通知書、股利憑單及各類所得扣
      繳暨免扣繳憑單可稽，違章事實足堪認定。又綜合所得稅
      結算申報並非需本人親自辦理，原告徒以入監服刑，失去
      身體自由爭議，實不足採。且原告受刑罰之制裁係因犯罪
      行為，而本次裁罰係因未於規定期間內辦理結算申報，違
      反行政法上之義務，係屬二事，並未違反一事不二罰之原
      則。另原告為執業律師，對於法令之認識及智識自應較常
      人為高，原告自得向行政機關請求適當協助，或授權他人
      代為辦理，原告卻怠於作為，其應注意、能注意而不注意
      ，自有過失，被告依前揭規定，按所漏稅額酌情減輕處0.
      4倍罰鍰29,000元，並無違誤等語置辯，並求為判決駁回
      原告之訴。
四、按「納稅義務人應於每年5月1日起至5月31日止，填具結算
    申報書，向該管稽徵機關，申報其上一年度內構成綜合所得
    總額或營利事業收入總額之項目及數額，以及有關減免、扣
    除之事實，並應依其全年應納稅額減除暫繳稅額、尚未抵繳
    之扣繳稅額及可扣抵稅額，計算其應納之結算稅額，於申報
    前自行繳納。．．．。」為所得稅法第71條第1項前段所明
    定。
五、本件原告未於規定期間內辦理91年度綜合所得稅結算申報，
    經被告所屬民雄稽徵所查獲原告該年度有營利所得、執行業
    務所得及受扶養親屬林森之利息所得合計1,100,617元，已
    超過當年度規定之免稅額及標準扣除額合計數，乃以其違反
    所得稅法第71條第1項規定，並按標準扣除額核定一般扣除
    額為44,000元，另核定漏稅額72,555元，除補徵稅額，並依
    同法第110條第2項規定按所稅額72,555元處0.4倍罰鍰29,00
    0元（計至百元止）等情，有被告綜合所得稅未申報核定通
    知書、核定稅額繳款書未申報核定及違章案件罰鍰繳款書附
    原處分卷可稽，洵堪認定。原告提起本件訴訟，無非以：其
    因於92年2月20日入獄服刑，因而無法於92年5月1日至31日
    之規定期間內辦理91年度綜合所得稅結算申報，然其入獄服
    刑乃盡受刑人應盡之義務，故其無法申報綜合所得稅之行為
    ，並不具可歸責性；況原告因違反刑法行為入獄，已因違反
    刑法行為接受國家之處罰，被告再以原告入獄服刑所生違反
    所得稅法部分予以處罰，顯已違反一事不二罰之原則；又被
    告引用之監獄行刑法施行細則第82條之1規定，僅屬行政機
    關與受刑人間書狀往返之作業準則，但並無原告得向監獄請
    求協助辦理申報綜合所得稅之明文，則原告於應申報期間既
    已喪失人身自由，自無履行申報義務之可能，足見並無故意
    或過失，則應不得適用所得稅法第17條第3項及同法施行細
    則第25條列舉扣除額之規定，被告亦不應科處罰鍰云云，資
    為爭執。
六、經查：
（一）本稅中之一般扣除額部分：
    1.按「按前3條規定計得之個人綜合所得總額，減除下列免
      稅額及扣除額後之餘額，為個人之綜合所得淨額：．．．
      2.扣除額：納稅義務人就下列標準扣除額或列舉扣除額擇
      一減除外，並減除特別扣除額：（1）標準扣除額：納稅
      義務人個人扣除3萬8千元；有配偶者6萬元。．．．依第
      71條規定應辦理結算申報而未辦理，經稽徵機關核定應納
      稅額者，均不適用第1項第2款第2目列舉扣除額之規定。
      」為行為時（下同）所得稅法第17第1項第2款第1目及第3
      項所明定。次按「個人於年度中結婚或離婚，而其配偶於
      該年度中有所得者，於辦理該年度綜合所得稅結算申報時
      ，可自行選擇與其配偶分別或合併辦理結算申報。」為財
      政部66年9月3日台財稅第35934號函所釋示。又「主旨：
      公告91年度綜合所得稅免稅額、標準扣除額、薪資所得特
      別扣除額、殘障特別扣除額及課稅級距之金額。．．．公
      告事項：．．．91年度綜合所得稅之標準扣除額，納稅義
      務人個人扣除4萬4千元；有配偶者6萬7千元。」亦為財政
      部90年11月26日台財稅字第0900457311號函公告。準此可
      知，納稅義務人須依所得稅法第71條規定，於期間內辦理
      結算申報，始得選擇適用列舉扣除額，若其未依規定辦理
      ，而係經稽徵機關核定應納稅額者，即不適用列舉扣除額
      之規定。
    2.本件原告未於92年5月1日至31日之規定期限內辦理91年度
      綜合所得稅結算申報，且其與配偶陳雲卿於91年10月21日
      離婚，陳雲卿當年度已自行於戶籍地辦理結算申報等情，
      為原告所是認，並有被告94年9月30日原告之全戶戶籍資
      料查詢清單及陳雲卿當年度之綜合所得稅結算申報核定附
      原處分卷可稽，則依前揭所得稅法第17條第3項規定，即
      無同條第1項第2款第2目列舉扣除額規定之適用。又原告
      雖因詐欺罪，於92年2月20日至臺灣台南監獄入監服刑，
      於96年1月9日因縮短刑期假釋出獄等情，有本院連線法務
      部之96年5月9日高雄高等行政法院法務部在監在押資料表
      附卷可稽。然查，綜合所得稅結算申報並不須由本人親自
      辦理，亦得授權他人代為辦理；況且，原告雖因入監服刑
      而喪失人身自由，然依監獄行刑法施行細則第82條之1規
      定：「法院、檢察署或行政機關送達受刑人之文書或受刑
      人寄送法院、檢察署或行政機關之書狀，應予登記後速為
      轉送或寄發。」則原告自得請求行政機關給與協助；再者
      ，原告於本年度綜合所得稅結算申報期間，係因執行有期
      徒刑而入獄，並非刑前羈押而受禁止接見通訊之處分，則
      原告非不可託其親友彙送本年度綜合所得稅結算申報相關
      文件至該監獄內，由其本人填妥表格後，由該監獄轉送申
      報；又原告本為執業律師（有94年12月6日復查申請書附
      卷可稽），對於法令之認識自應知悉甚明，對於應於規定
      期限內辦理綜合所得稅結算申報，亦應有相當之認識，故
      原告於該年度綜合所得稅結算申報期間並非無法辦理結算
      申報，已甚明確。則被告以其未於92年5月1日至31日之規
      定期限內辦理91年度綜合所得稅結算申報，並無所得稅法
      第17條第1項第2款第2目列舉扣除額規定之適用，而按標
      準扣除額核定原告之一般扣除額為44,000元，經核並無不
      合。是原告主張其於應申報期間既已喪失人身自由，自無
      履行申報義務之可能，足見並無故意或過失，則應不得適
      用所得稅法第17條第3項及同法施行細則第25條列舉扣除
      額之規定云云，顯有誤解，尚難憑採。
    3.再按「因天災、事變而遲誤依法所定繳納稅捐期間者，該
      管稅捐稽徵機關，得視實際情形，延長其繳納期間，並公
      告之。」為稅捐稽徵法第10條所明定。如前所述，本件原
      告係因詐欺罪而入監服刑，乃因其自身之不法行為所致，
      並非屬稅捐稽徵法第10條所謂天災、事變而遲誤依法所定
      繳納稅捐期間，自無該條得延長繳納期間之適用。故原告
      主張其因入監服刑而無法自行或委託他人結算申報之障礙
      事由，需至原告98年4月8日刑期屆滿出獄始行消滅，故依
      行政程序法第50條規定，被告自應另行核定原告91年度綜
      合所得稅申報期限為98年4月9日起至5月8日止，始與法相
      符云云，亦屬無據，洵非可採。
（二）罰鍰部分：
    1.按「納稅義務人未依本法規定自行辦理結算申報，而經稽
      徵機關調查，發現有依本法規定課稅之所得額者，除依法
      核定補徵應納稅額外，應照補徵稅額，處3倍以下之罰鍰
      。」為所得稅法第110條第2項所明定。
    2.本件原告未於規定期間內辦理91年度綜合所得稅結算申報
      ，經被告所屬民雄稽徵所查獲原告該年度有營利所得、執
      行業務所得及受扶養親屬林森之利息所得合計1,100,617
      元，已超過當年度規定之免稅額及標準扣除額合計數，乃
      以其違反所得稅法第71條第1項規定，並按標準扣除額核
      定一般扣除額為44,000元，核定漏稅額72,555元等情，有
      被告核定通知書、處分書等在卷可稽，原告違章事證足堪
      認定，業如前述，則被告依稅務違章案件裁罰金額或倍數
      參考表規定，按原告所漏稅額處以0.4倍之罰鍰29,000元
      ，經核於法並無不合。且如前所述，綜合所得稅結算申報
      並不須由本人親自辦理，亦得授權他人代為辦理，原告雖
      於本年度申報期間因案入監服刑，並未受禁止接見通訊之
      處分，非無親自或委託親友辦理申報之可能，從而，其未
      依限辦理本年度綜合所得稅之結算申報，縱無故意，亦有
      應注意、能注意而不注意之過失，甚為明確。是原告主張
      其於應申報期間既已喪失人身自由，自無履行申報義務之
      可能，足見並無故意或過失，則被告不應科處罰鍰云云，
      顯有誤解，尚難憑採。又查，本件原告受前揭刑罰之制裁
      乃因其違反刑法之犯罪行為所致，與其本件因未於規定期
      間內辦理綜合所得稅結算申報，違反行政法上之義務，係
      屬二事，則被告就其所漏稅額予以補稅裁罰，並無違反一
      事不二罰之原則，原告以此事由以資爭議，洵有誤解，不
      足採取。
七、綜上所述，原告前揭主張既不可採，則被告以原告未於規定
    期間內辦理91年度綜合所得稅結算申報，以原告違反所得稅
    法第71條第1項規定，且原告縱無故意，亦有應注意、能注
    意而不注意之過失，乃按標準扣除額核定一般扣除額為44,0
    00元，並核定漏稅額為72,555元，再依同法第110條第2項規
    定按所漏稅額72,555元處0.4倍罰鍰29,000元，並無違誤。
    訴願決定遞予維持，亦無不合。原告起訴意旨求為均予撤銷
    ，為無理由，應予駁回。又本件事證已臻明確，兩造其餘攻
    擊防禦方法，均核與本件判決結果不生影響，爰不一一論述
    ，附此敘明。另又本件屬簡易事件，爰不經言詞辯論為之。
八、據上論結，本件原告之訴為無理由，依行政訴訟法第236條
  　、第233條第1項、第195條第1項後段、第98條第3項前段，
  　判決如主文。
中　　華　　民　　國　　96　　年　 　6　　月　　4　　 日
                        第三庭法  官　 詹日賢
以上正本係照原本作成。
如不服本判決，應於送達後20日內，向本院提出上訴狀並表明上
訴理由，如於本判決宣示後送達前提起上訴者，應於判決送達後
20日內補提上訴理由書（須按他造當事人人數附繕本）。
提起上訴應預繳送達用雙掛號郵票7份（每份34元）。
中　　華　　民　　國　　96　　年　 　6　　月　　4　　 日
　　　　　　　　　　　　　　　書記官   林幸怡
附註：
行政訴訟法第235條（第1項、第2項）：
對於適用簡易程序之裁判提起上訴或抗告，須經最高行政法院之
許可。
前項許可，以訴訟事件所涉及之法律見解具有原則性者為限。
